最高法院刑事判決　　　　　　　九十四年度台上字第五四九號
　　上　 訴　 人　台灣高等法院台中分院檢察署檢察官
　　上訴人即被告　乙○○
　　被　　　　告　甲○○
上列上訴人等因被告等偽造文書案件，不服台灣高等法院台中分
院中華民國九十三年十一月二日第二審更審判決（九十二年度重
上更(三)字第一四七號，起訴案號：台中地方法院檢察署八十六年
度偵字第六四號、第二八一七號），提起上訴，本院判決如下：
    主  文
原判決撤銷，發回台灣高等法院台中分院。
    理  由
本件原判決撤銷第一審之科刑判決，改判仍論處被告乙○○、甲
○○共同連續明知為不實之事項而使公務員登載於職務上所掌之
公文書，足以生損害於公眾及他人罪刑（乙○○累犯，處有期徒
刑捌月；甲○○處有期徒刑陸月，如易科罰金以參佰元折算壹日
）；又以公訴意旨略稱：乙○○意圖為自己不法之所有，基於概
括之犯意，於民國八十五年二月初偽造台灣中小企業銀行沙鹿分
行債務清償證明書，並夥同勁清公司二名不詳姓名員工，持該偽
造之證明書及原抵押權設定契約書等資料，委託不知情之代書洪
志文，向台中市中山地政事務所辦理其所有及勁清公司所有前開
土地及建物之抵押權塗銷登記，使該管公務員登載於職務上所掌
之公文書，足生損害於地政機關及台灣中小企業銀行沙鹿分行，
復承上開犯意，於八十五年二月中旬，以其所有之上開土地及建
物，佯向台灣土地銀行辦理抵押詐借新台幣（下同）五百萬元，
得手後於八十五年二月底偽造台灣土地銀行債務清償證明書，並
於八十五年三月間夥同有犯意聯絡之勁清公司業務主任甲○○，
持該偽造之證明書及原抵押權設定契約書等資料，委託不知情之
代書吳淑卿，向台中市中山地政事務所辦理抵押權塗銷登記，使
該管公務員登載於職務上所掌之公文書，足生損害於地政機關及
台灣土地銀行等情，因認乙○○另涉有刑法第二百十條、第二百
十六條、第二百十四條、第三百三十九條第一項及第二百十一條
之罪嫌，甲○○則涉犯刑法第二百十一條、第二百十六條、第二
百十四條之罪嫌云云；經審理結果，認乙○○、甲○○被訴此部
分之事實均不能證明，不另為無罪之諭知。
惟查：(一)科刑之判決書，須將認定之犯罪事實詳記於事實欄，然
後於理由欄說明所憑之證據，以使事實與理由兩相一致，方為合
法。原判決論處被告等罪刑部分，認定被告等明知為不實之事項
（系爭不動產所有權移轉登記）而使公務員登載於職務上所掌之
公文書，雖於理由欄說明：「右揭事實，業據吳淑卿、周秀如、
林美蘭分別於台中市調查站、偵查中及原審（第一審）證述綦詳
；乙○○於原審審理時供稱：『李正義（即陳錦村)有說要我名
下房子移轉給甲○○』，被告等犯行洵堪認定」（原判決正本第
三頁）；然證人吳淑卿、周秀如、林美蘭於偵審中僅供稱受託辦
理系爭不動產所有權移轉登記手續，並未供稱乙○○明知該所有
權移轉登記係虛偽，又乙○○上開於第一審之供述，亦非自白其
明知該所有權移轉登記係虛偽事項，是否能作為認定乙○○有該
犯罪主觀犯意之證據？除此之外，是否尚有其他補強證據足資佐
證？原判決未深入究明，自有違誤。(二)原判決於理由欄三說明：
「乙○○雖為勁清開發有限公司（下稱勁清公司）之名義上負責
人，然實際上負責人係陳棉村，公司財務均由陳錦村掌管，故涉
及公司財產價值較高之不動產，按諸常理，當無交由名義上人員
即被告等管理而排除實際負責人之理，被告等聽命而出面，查無
積極證據證明被告等就此部分與陳錦村彼此間有犯意聯絡及行為
分擔」（原判決正本第八頁）；如果無訛，系爭門牌號碼台中市
○○路○段七十一巷七十七弄六十號建物之所有權人為勁清公司
，則於八十五年五月十一日，由勁清公司移轉為甲○○所有並使
公務員登載於建物登記簿之公文書內，何以乙○○應負使公務員
登載不實罪？原判決未審認論，亦有違誤。(三)依上述原判決理
由欄之說明，乙○○、甲○○等雖分別為勁清公司之名義上負責
人及業務主任，實際負責人為陳錦村，公司財務均由陳錦村掌管
，價值較高之不動產，當無交由被告等管理之理，被告僅聽命出
面，尚難認與陳錦村有犯意聯絡及行為分擔；然就相同之證據資
料，原判決何以就論處被告罪刑部分及不另為諭知無罪部分，竟
為不同之論斷？原判決未說明證據取捨及論斷之理由，有理由不
備之違法。(四)證人陳志政於第一審供稱：「對保時有去現場，見
過被告二人，核對身分證，對保三人都在，經理（陳錦村）也在
」；證人李寬亮於第一審供稱：「辦理過戶及設定抵押權，被告
二人都有來過，簽章均是他們自己的」各等語；被告等於第一審
分別供稱：「我（甲○○）是八十四年十一月進公司，二個月後
就發現是詐騙公司，叫我坐那邊給銀行的人看」，「八十四年間
，甲○○有跟我（乙○○）講過（勁清公司）是詐騙公司，我們
有討論過」等語；如果無訛，能否謂本件偽造債務清償證明書及
向台灣土地銀行辦理抵押詐借五百萬元暨以偽造之證明書辦理抵
押權塗銷登記，被告等均不知情？原判決未深入審究，即為有利
於被告等之認定，尚嫌率斷。綜上，應認原判決仍有撤銷發回之
原因。原判決其他有裁判上一罪關係不另為無罪諭知部分，基於
審判上不可分之原則，應一併發回。
據上論結，應依刑事訴訟法第三百九十七條、第四百零一條，判
決如主文。
中　　華　　民　　國　九十四　年　　一　　月　二十八　日
                      最高法院刑事第一庭
                          審判長法官  施　文　仁
                                法官  林　永　茂
                                法官  蕭　仰　歸
                                法官  林　茂　雄
                                法官  張　祺　祥
      本件正本證明與原本無異
                                      書  記  官
中　　華　　民　　國　九十四　年　　二　　月　　二　　日
                                                      ｖ
